【裁判字號】    97,自,23
【裁判日期】    971114
【裁判案由】    違反著作權法
【裁判全文】
臺灣臺北地方法院刑事判決                97年度自字第23號
自  訴  人  乙○○
自訴代理人  林輝豪律師
            張立業律師（兼送達代收人）
被      告  多麗國際事業有限公司
代  表  人  林月梅
代  理  人  丁○○
被      告  甲○○
上二被告共同
選任辯護人    曾大中律師
上列被告因違反著作權法案件，經自訴人提起自訴，本院判決如
下：
    主  文
多麗國際事業有限公司、甲○○均無罪。
    理  由
一、自訴意旨如附件自訴狀所載。
二、按犯罪事實應依證據認定之，無證據不得推定其犯罪事實；
    又不能證明被告犯罪者，應諭知無罪之判決；刑事訴訟法第
    154條第2項、第301條第1項分別定有明文。次按所謂證據，
    係指直接間接足以證明犯罪行為之一切證人、證物而言；且
    事實之認定，應憑證據，如未能發現相當證據，或證據不足
    以證明，自不能以推測或擬制之方法，以為裁判基礎，最高
    法院30年上字第128號、40年臺上字第86號判例均可資參考
    。再按認定不利於被告之事實，須依積極證據，苟積極證據
    不足為不利於被告事實之認定時，即應為有利於被告之認定
    ，更不必有何有利之證據，最高法院30年上字第816號判例
    意旨可資參照。
三、自訴人以被告甲○○涉犯著作權法第91、92條之罪，及被告
    甲○○係被告多麗國際事業有限公司（下稱多麗公司）之企
    劃主任，於職務上將本案之藝人潘慧如寫真光碟（下稱系爭
    寫真光碟）交付予時報周刊社刊登而觸犯著作權法上開二罪
    ，認依同法第101條第1項規定，被告多麗公司亦應負各該條
    之罰金刑，無非以自訴人確實為本件寫真集之拍攝者，及攝
    影報價單、時報周刊第1546期封面及內頁等為主要論據。訊
    據被告甲○○、多麗公司固承稱系爭寫真光碟係自訴人所拍
    攝，惟均堅決否認有自訴人所指犯行，辯稱：米可國際有限
    公司（下稱米可公司）與多麗公司簽約，米可公司提供藝人
    潘慧如，多麗國際事業有限公司負責寫真集的拍攝製作出版
    的全部過程，雙方共同負責媒體宣傳，米可公司跟多麗公司
    建議要找自訴人作攝影師，多麗公司也同意，所以自訴人應
    該是受多麗公司委託拍攝，報酬也是多麗公司直接匯款至自
    訴人指定的帳戶，而依業界慣例，在這種情形，所拍照片的
    著作權係屬出資方即被告多麗公司所有，所以被告甲○○後
    來因宣傳的需要將系爭寫真光碟交給時報周刊，並沒有侵犯
    自訴人的著作權，而且依多麗公司與米可公司所簽書面協議
    書，亦約定由多麗公司取得著作權，所以多麗公司就沒有再
    口頭或書面與自訴人約定著作權的歸屬，但多麗公司認為確
    實擁有系爭寫真光碟的著作權，主觀上沒有犯罪故意等語。
四、經查：
  (一)被告多麗公司於96年7月因籌拍藝人潘慧如之寫真集（下稱
    系爭寫真集），故與藝人潘慧如所屬之米可公司簽定協議書
    ，後即由米可公司依約找來攝影師自訴人於96年7月18日至
    96 年7月24日至中國大陸之哈爾濱地區拍攝，自訴人嗣後並
    取得被告多麗公司所支付之報酬新台幣（下同）10萬5千元
    （含稅），後被告多麗公司因宣傳所需，被告多麗公司之企
    劃部主任即被告甲○○於96年9、10月間即將自訴人所拍攝
    之系爭寫真光碟交予時報周刊社刊登等事實，為被告所是認
    ，且有被告多麗公司與米可公司所簽協議書、被告多麗公司
    支付自訴人報酬之統一發票、96年10月5日出版之1546期時
    報周刊封面及內頁等件在卷可稽，此部分事實堪以認定。
  (二)自訴人雖以其係受米可公司委託拍攝系爭寫真集，不是受被
    告多麗公司委託，多麗公司只是出資者，依著作權法第11條
    規定，自訴人即取得所拍攝作品之著作權，而主張被告多麗
    公司未經其同意，擅將系爭寫真光碟交與時報周刊社出版，
    有侵犯其著作權云云，並提出由米可公司所出具之攝影費報
    價單一紙為憑。惟查：依卷附被告多麗公司（甲方）與米可
    公司（乙方）所簽協議書第1條約定：「乙方同意以甲方推
    薦之導演、攝影師協助拍攝攝潘慧如個人寫真書及影像光碟
    ．．．甲方有絕對的創作主導權及合法使用權」，及第4條
    約定：「甲方與乙方所合作拍攝剪輯之廣告影片及寫真書以
    甲方為著作人，甲方有權決定如何使用或不使用」（見本院
    卷第46、47頁）之內容所示；被告多麗公司、甲○○所辯依
    多麗公司與米可公司合約，被告多麗公司依約取得系爭寫真
    光碟之著作權一節，即非無稽。再自訴人雖主張其係受米可
    公司委託而拍攝系爭寫真光碟云云，並提出攝影費報價單一
    紙為憑（見本院卷第3頁），惟依該報價單內容所示，此僅
    係自訴人向米可公司所提拍攝系爭寫真集之報價明細而已，
    並非具有法律效力之「契約書」甚明，自訴人執此而主張工
    作契約係存在於其與米可公司之間云云，尚難憑採。再雖自
    上開卷附多麗公司與米可公司所簽協議書各條內容以觀，多
    麗公司與米可公司未直接約定關於系爭寫真集拍攝工作人員
    之工作契約究竟係存在於多麗公司或米可公司間，然因依協
    議書第2條之約定，被告多麗公司負責所有費用之支出，則
    被告多麗公司所辯其係出資者，自訴人應係受其委託而拍攝
    一節，非全然無憑；再本件自訴人事後係以「沃德實業公司
    」名義向被告多麗公司請款本件攝影報酬10萬5千元之事實
    ，為自訴人所是認，且有被告多麗公司所簽發受款人為「沃
    德實業公司」、面額10萬4965元之支票及沃德實業公司所開
    立買受人為被告多麗公司，品名為攝影費、金額含稅為10萬
    5 千元之統一發票各一紙為證（見本院卷第67、68頁），益
    證被告多麗公司所辯伊係出資者，自訴人亦直接向伊請款，
    自訴人係受伊公司委託而拍攝系爭寫真集一節，應為可採。
    自訴人徒以上開報價單而主張其係受米可公司委託云云，即
    有誤會。
  (三)被告多麗公司所辯自訴人係受多麗公司委託拍攝系爭寫真集
    一節，並非無稽，已如上述。惟被告多麗公司與自訴人間未
    有書面契約之約定，且被告多麗公司或其職員並未明白告知
    自訴人關於系爭寫真光碟之著作權歸屬，依被告甲○○於本
    院審理時所陳：「（多麗公司找自訴人來做攝影師的時候，
    到底有無跟他約定著作權的歸屬？）沒有。因為多麗公司認
    為我們與米可所簽的約，已經明白約定著作權的歸屬是多麗
    公司，所以就沒有再跟自訴人談這個問題。」等語（見本院
    卷第128頁），再參以前開自訴人對米可公司之攝影報價單
    ，自訴人或因此而以為其係受米可公司委託而拍攝，而據此
    對被告多麗公司主張著作權，雖非全然無據。惟依被告多麗
    公司與米可公司所簽協議書所約定，被告多麗公司取得所拍
    攝音樂影像光碟及寫真書的「絕對的創作主導權及合法使用
    權」，已如前述；縱被告多麗公司、被告甲○○或多麗公司
    其他職員一時疏未與自訴人以口頭或書面再為本案著作權歸
    屬之約定或確認，然被告甲○○身為被告多麗公司之企劃部
    主任，基於上開與米可公司協議書內容之認知，及其本於被
    告多麗公司為出資者，其主觀上認為被告多麗公司享有系爭
    寫真光碟之著作權，嗣後為宣傳所用並將系爭寫真光碟交與
    時報周刊社使用，尚難認被告甲○○主觀上有侵害自訴人著
    作權之故意。再依被告多麗公司與米可公司所簽協議書之附
    件所示，為出版系爭寫真集有一系列之宣傳活動，其中96年
    10月有安排時報周刊專題（見本院卷第65頁企劃書），是被
    告甲○○所辯交光碟給時報周刊社是原預定之宣傳活動，也
    沒有向時報周刊社收費一節，應為事實。
  (四)綜上所述，本件因被告多麗公司僅與米可公司簽有書面協議
    書，故究竟自訴人係受何人委託拍攝，及關於系爭寫真光碟
    之著作權歸屬等問題，雖不無爭議；惟因被告多麗公司依其
    與米可公司所簽書面協議書之記載，其認為依約已取得自訴
    人所拍攝系爭寫真光碟之著作權並支付全部費用，及為執行
    原企劃之宣傳活動所需，被告甲○○於96年9、10月間將系
    爭寫真光碟交予時報周刊社，而由該周刊社在96年10月5日
    出版之1546期內容中有刊登部分自訴人所拍攝作品，尚難認
    被告甲○○主觀上有何侵犯他人著作權之犯意，被告甲○○
    未有何違反著作權法犯行，自亦難以此而令被告甲○○之僱
    用人即被告多麗公司負同法之罰金刑責。至自訴人請求調查
    證人即米可公司職員丙○○，惟經本院數度傳喚，證人丙○
    ○均不到庭，且本院綜核全案卷證，已足認定被告多麗公司
    所辯其認為多麗公司已經取得著作權，及被告甲○○所辯未
    侵犯自訴人著作權等節，應為可採，故無再調查證人丙○○
    之必要，附此敘明。
五、此外，復查無其他積極證據證明被告多麗公司、甲○○等有
    何自訴人所指之違反著作權法犯行，自屬不能證明其犯罪，
    爰為被告多麗公司、甲○○無罪之諭知。
據上論斷，應依刑事訴訟法第301條第1項前段判決如主文。
中    華    民    國    97    年    11    月    14    日
                  刑事第十五庭  審判長法  官  廖紋妤
                                      法  官  吳麗英
                                      法  官  孫惠琳
上正本證明與原本無異。
如不服本判決，應於判決送達後10日內（應抄附繕本）向本院提
出上訴狀（上訴書狀應敘述具體理由。上訴書狀未敘述上訴理由
者，應於上訴期間屆滿後二十日內補提理由書於原審法院。）。
告訴人或被害人如對於本判決不服者，應具備理由請求檢察官上
訴，其上訴期間之計算係以檢察官收受判決正本之日期為準。
                                     書記官  郭錦賢
中    華    民    國    97    年    11    月    14    日


司法院資訊處製作；財團法人民間司法改革基金會備份。
